【裁判字號】    99,家訴,64
【裁判日期】    990525
【裁判案由】    撤銷調解之訴
【裁判全文】
臺灣板橋地方法院民事判決              99年度家訴字第64號
原      告  甲○○
訴訟代理人  李淵聯律師
複代理人    黃金洙律師
被      告  乙○○
上列當事人間請求撤銷調解之訴事件，經本院於民國99年5 月11
日言詞辯論終結，判決如下：
    主  文
原告之訴駁回。
訴訟費用由原告負擔。
    事實及理由
壹、程序方面：
    按「調解有無效或得撤銷之原因者，當事人得向原法院提起
    宣告調解無效或撤銷調解之訴」、「第500 條至第502 條及
    第506 條之規定，於第2 項情形準用之」，民事訴訟法第41
    6 條第2 項、第4 項定有明文。準此，當事人以調解有無效
    或得撤銷之原因而依上開法條規定起訴者，自應於30日之不
    變期間內向原法院提起宣告調解無效或撤銷調解之訴。查:
    本件被告因起訴請求原告給付夫妻剩餘財產差額新臺幣1,66
    4,664 元及自訴狀繕本送達翌日起至清償日止按年息5%計算
    之利息，經本院以99年度司家調字第5 號案件於民國99年1
    月20日調解成立之事實，業經原告提出該調解筆錄影本為證
    ，則原告嗣於99年2 月22日以意思表示錯誤為由起訴請求撤
    銷上開調解，經核其起訴尚未逾30日之不變期間，是本件起
    訴於法並無不合，先予敘明。
貳、實體方面 ：
一、原告主張：(一)兩造為夫妻，嗣於婚姻關係消滅後，被告於98
    年12月28日起訴請求分配剩餘財產，經鈞院以99年度司家調
    字第5 號受理，並訂於99年1 月20日行調解程序。原告因認
    兩造早於婚前即已約定各自擁有登記在自己名下財產，不另
    細微計算分配夫妻剩餘財產差額，且不論登記在原告或被告
    名下財產，均係原告多年工作所得，兩造亦各有銀行存款，
    於調解當時兩造財產狀況相當。甚者，原告更曾表示若被告
    認為原告所擁有財產價值較高，兩造互易其財產亦無不可。
    是殊無可能同意再給付任何財產與被告而達成調解。(二)惟調
    解當時因被告在委員面前落淚，泣訴委屈，原告亦思及多年
    夫妻情誼落得對簿公堂，心緒大受影響，且因被告提及尚有
    孫子年幼待扶養，故委員乃以: 那就補貼孫子每月牛奶錢吧
    ，如此一來，被告或會回到原告身邊，再結夫妻等語相勸，
    原告因此遂認知金錢給付對象係兩造之孫而非被告，始同意
    給付每月5,000 元，期間10年之條件，但最終調解筆錄卻記
    載成給付對象係被告，造成被告有權對原告請求金錢之結果
    ，此實大悖原告本意。而就此給付對象之認知錯誤，核屬意
    思表示內容有錯誤，自得依民法第88條規定撤銷上開錯誤之
    意思表示等語。並聲明: 鈞院99年度司家調字第5 號調解筆
    錄應予撤銷。
二、被告則以: 原告在調解當時根本未提及這筆錢要給孫子，而
    且在調解筆錄簽名時，書記官有一字一句念給我們聽，還問
    我們了解，有沒有問題，確定之後才簽名的，而且書記官有
    問我說是否願意提供帳號讓原告匯款，我有給書記官帳戶影
    本，但原告不願意要，他說要當場拿給我等語置辯，並聲明
    :原告之訴駁回。
三、按意思表示之內容有錯誤，或表意人若知其事情即不為意思
    表示者，表意人得將其意思表示撤銷之。但以其錯誤或不知
    事情，非由表意人自己之過失者為限，民法第88條第1 項定
    有明文。所謂錯誤係指意思表示之內容或表示行為有錯誤者
    而言，與為意思表示之動機有錯誤之情形有別（最高法院51
    年臺上字第3311號判例參照）。申言之，所謂錯誤，乃指意
    思表示之人對於構成意思表示內涵之效果意思，與其表示於
    外之表示內容，因錯誤或不知而致生齟齬而言。致於形成表
    意人內心效果意思之原因，則稱為動機，導致表意人內心效
    果意思之動機十分繁雜，且只存在表意人之內心，不表示於
    意思表示中，難為相對人所查覺；亦即表意人在其意思形成
    之過程中，對於就其決定為某特定內容意思表示具有重要性
    之事實，認識不正確，並非意思表示內容有錯誤；是除當事
    人之資格或物之性質有誤，且為交易上認為重要者，始可視
    為意思表示內容之錯誤外，其餘動機錯誤若未表示於意思表
    示中，且為相對人所明瞭者，不受意思表示錯誤規範之保護
    ，否則法律之安定性及交易之安全無法維護，此觀民法第88
    條第1 項之規定自明。又當事人主張有利於己之事實者，就
    其事實有舉証之責任，民事訴訟法第277 條前段亦有明文。
四、查原告固主張其於系爭調解程序時，因誤認調解結果給付對
    象係其孫，始同意每月5000元、期間10年之條件云云，然已
    為被告所否認。而本院依職權調取本院99年度司家調字第5
    號卷宗及系爭調解筆錄原本核閱後，經細繹兩造於99年1 月
    20日當日在調解委員調解時之調解紀錄表上已達成協議事項
    記載: 「兩造已達成協議有共識。分配夫妻剩餘財產差額（
    補貼）。相對人甲○○願意自99年2 月20日開始每個月付新
    臺幣伍仟元至111 年1 月止。匯臺灣土地銀行帳號00000000
    00 0乙○○」等字句（見該卷第35頁），核與系爭調解筆錄
    上記載: 「一相對人甲○○願給付聲請人新臺幣陸拾萬元，
    其給付以分期為之，自民國99年2 月20日起至清償完畢為止
    ，按月每月20日前，給付新臺幣伍仟元整，給付如有一期未
    按時給付，其餘各期均視為到期。..三除本件協議外，兩造
    於婚姻關係所生之損害賠償及其餘夫妻財產剩餘分配請求權
    均棄」等語之文義幾近相符，且上開調解紀錄表及調解筆錄
    上並均有兩造之親自簽名，是該調解成立之內容關於原告給
    付金額為經協議後之夫妻財產剩餘財產差額、給付對象係被
    告乙情，依經驗法則而論，原告實無誤認之可能。再參以證
    人即本件調解委員丙○○於本院99年5 月11日審理時到庭證
    稱: 「當時兩造是為了剩餘財產的問題，經我調解之後，兩
    造同意相對人要給聲請人一筆錢，錢的金額也是兩造同意，
    他們再協調有關給付方式，意見一致之後我再寫到紀錄表上
    」、「（問：當時相對人知道他要給的這筆錢是就是聲請人
    要的剩餘財產差額嗎？）他知道。我有跟他解釋，我有跟他
    補充，如果有什麼意見，可以跟書記官說明，書記官到最後
    還會問明筆錄的內容有無意見」、「（問：相對人曾經說過
    這筆錢其實是要給聲請人的孫子嗎？）沒有」等語，益足徵
    原告上開主張洵無所據。
五、綜上所述，原告主張本院99年度司家調字第5 號調解事件有
    得撤銷之事由，洵無足採。從而，原告請求本院99年度司家
    調字第5 號所成立之調解應予撤銷，為無理由，應予駁回。
六、本件判決基礎已臻明確，兩造其餘攻防方法及訴訟資料經本
    院斟酌後，核與判決結果不生影響，故不另一一論述，併此
    敘明。
七、訴訟費用負擔之依據：民事訴訟法第78條。
中    華    民    國    99    年    5     月    25    日
                  家事法庭  法  官  古秋菊
以上正本係照原本作成
如對本判決上訴，須於判決送達後20日內向本院提出上訴狀
中    華    民    國    99    年    5     月    25    日
                            書記官  林佩萱

司法院資訊處製作；財團法人民間司法改革基金會備份。
